高雄高等行政法院判決
　　　　　　　　　　　　　　　93年度訴字第00931號
原　　　告　林慶隆即耀輝電腦商行
被　　　告　屏東縣政府
代　表　人　甲○○代理縣長
訴訟代理人　乙○○
上列當事人間因菸害防制法事件，原告提起行政訴訟。本院判決
如下：
　　主  文
原告之訴駁回。
訴訟費用由原告負擔。
　　事  實
甲、事實概要：
    緣原告於屏東縣潮州鎮○○路48-1號1樓經營耀輝電腦商行
    （經營超市販賣業務及提供電動遊樂台供消費者娛樂），係
    屬行政院衛生署公告之「密閉式空間」。屏東縣衛生局聯合
    稽查小組於民國（下同）92年9月9日於該場所查獲該商行之
    營業場所未張貼禁菸標示，且吸菸區與禁菸區無明顯之區隔
    及標示，被告乃以其違反菸害防制法第14條第2項規定，依
    同法第26條規定，以92年10月15日屏府衛5字第0920173682
    號處分書裁處原告新台幣（下同）30,000元罰鍰，並限期7
    日內改善完畢。原告不服，提起訴願，遭決定駁回；提起行
    政訴訟，亦因逾期，經本院93年度訴字第623號裁定駁回；
    嗣原告以被告前揭行政處分無效為由，向被告請求確認行政
    處分無效，遭被告以93年12月6日屏府衛保字第09300220028
    號函不予確認；遂提起本件確認行政處分無效訴訟。
乙、兩造聲明：
一、原告聲明求為判決：請求確認被告92年10月15日屏府衛5字
    第0920173682號（原告誤載為00000000號）之行政處分無效
    。
二、被告聲明求為判決：原告之訴駁回。
丙、兩造主張之理由：
一、原告起訴意旨略謂：
  (一)按「為使行政行為遵循公正、公開與民主之程序，確保依法
    行政之原則，以保障人民權益，提高行政效能，增進人民對
    行政之信賴，特制定本法。」「行政機關作成限制或剝奪人
    民自由或權利之行政處分前，除已依第三十九條規定，通知
    處分相對人陳述意見，或決定舉行聽證者外，應給予該處分
    相對人陳述意見之機會。」行政程序法第1條、第102條定有
    明文。
  (二)原告經營之營業場所均有禁菸，被告對原告作成之裁罰，所
    依據證據為何？又司法院釋字第535號解釋，對於警察臨檢
    時實施之手段等，不問名稱為何均屬對人或物之查驗、干預
    ，影響人民行動自由、財產權及隱私權等甚鉅，應恪遵法治
    國家警察執行之原則，故基於舉重以明輕之原則，被告之稽
    查行為顯然違反程序正義。
  (三)又違反菸害防制法第26條規定，係處10,000元以上30,000元
    以下之罰鍰，被告違反程序正義業如前述，且原告為小本生
    意，因經濟景氣不好，營業額亦不高，第1次被查獲即裁處
    最高額罰鍰，亦不符合比例原則。
二、被告答辯意旨略謂：
  (一)原告所經營場所整體為密閉空間之公共場所，為未能達到與
    自然界空氣有效通風之場所，亦即能與戶外空氣直接流通之
    窗戶或開口，其有效面積未達該場所地板面積5％，有現場
    照片17張可稽。被告所屬衛生局菸害防制稽查人員於92年9
    月9日11時36分，至原告營業場所執行菸害防制稽查，查獲
    原告營業場所未於該場所之出入口處或場所內張貼禁菸標示
    ，乃當場予以告發，但該場所之從業人員拒絕簽章（但有菸
    害稽查小組人員乙○○、楊細娣、鍾森明、洪淑芳及當地中
    山派出所員警邱乾玉、鄒新劼簽名），顯有違菸害防制法第
    14條第2項「左列場所除吸菸區（室）外，不得吸菸：1、．
    ．．8、其他經中央主管機關指定公告之場所。前項吸菸區
    （室）應有明顯之區隔及標示。」規定至明。
  (二)被告所屬稽查人員開立告發單後，又依行政程序法第102條
    規定，以92年9月22日屏府衛五字第0920019191號函請原告
    至衛生局說明理由，惟原告無故逾期不至，且避不出面亦置
    之不理，依行政程序法第105條第3項規定，視為放棄陳述之
    機會，被告乃依法開立92年10月15日屏府衛五字第
    0920173682號處分書，裁處原告30,000元罰鍰，並無不合。
  (三)被告所屬菸害防制稽查人員前往被告商行稽核時，該場所整
    體結構核屬「密閉空間之公共場所」，乃屬菸害防制法第14
    條第1項第8款所規範除吸菸區（室）外，不得吸菸之場所，
    其未有設置吸菸區（室）則應屬全面禁菸之場所，並應張貼
    全面禁菸之標示，然於稽查現場並未發現任何禁菸標示及任
    何告知此地禁止吸菸之文字，顯有違反菸害防制法第14條第
    2項之規定。故原告所稱該商行內有禁菸之告示云云，無非
    為規避處分卸責之詞，自不足採。
  (四)菸害防制法施行細則第2條規定：「各級主管機關為執行本
    法所規定之業務，得商請有關機關成立聯合稽查小組。」被
    告所屬衛生局菸害聯合稽查小組（成員包含屏東縣衛生局人
    員及屏東縣政府警察局潮州分局中山派出所員警等六人）於
    92年9月9日前往原告所經營之商行稽核時，現場並有店員薛
    玉君在場，因此，被告所屬之聯合稽查小組自可依職權於公
    共場所執行稽查業務，而無須俟負責人到場，或先行通知負
    責人後方能執行稽查業務，且稽查結果雖店員薛玉君拒絕於
    「屏東縣政府查獲違反菸害防制法案件告發單」簽名，均無
    礙原告商行違規事實之成立。是故原處分依菸害防制法第26
    條之規定逕行處分，並無不當，亦無程序上之瑕疵。
  (五)依菸害防制法第26條規定，違反者係處10,000元以上30,000
    元以下罰鍰，查原告場所經被告所屬衛生局於93年8月13 日
    稽查時即已察知其未張貼禁菸標示，並於當場施以輔導改善
    ，於92年9月9日再予複查時仍未張貼禁菸標示，乃依法處以
    30,000元罰鍰。原告於違反菸害防制法規定後，其態度極其
    不配合，拒絕簽章與到案說明理由，殊屬刁頑，且其店內擺
    有電子遊戲機檯，常有未成年者出入，未有適當禁菸標示予
    以禁菸，將戕害青少年身心甚鉅，故於法定行政裁量權範圍
    內處以重罰，其合於法規授權有其適當性與必要性，並無不
    當亦合比例原則。
　　理  由
一、按「原告之訴，依其所訴之事實，在法律上顯無理由者，行
    政法院得不經言詞辯論，逕以判決駁回之。」行政訴訟法第
    107條第3項定有明文。
二、經查，原告於屏東縣潮州鎮○○路48-1號1樓經營耀輝電腦
    商行（經營超市販賣業務及提供電動遊樂台供消費者娛樂）
    ，係屬行政院衛生署公告之「密閉式空間」。屏東縣衛生局
    聯合稽查小組於92年9月9日於該場所查獲該商行之營業場所
    未張貼禁菸標示，且吸菸區與禁菸區無明顯之區隔及標示，
    被告乃以其違反菸害防制法第14條第2項規定，依同法第26
    條規定，以92年10月15日屏府衛5字第0920173682號處分書
    裁處原告30,000元罰鍰，並限期七日內改善完畢。原告不服
    ，提起訴願，遭決定駁回；提起行政訴訟，亦因逾期，經本
    院93年度訴字第623號裁定駁回；嗣原告以被告前揭行政處
    分無效為由，向被告請求確認行政處分無效，遭被告以93年
    12月6日屏府衛保字第09300220028號函不予確認等情，有屏
    東縣政府菸害防制場所聯合稽查紀錄表、屏東縣政府查獲違
    反菸害防制法案件告發單、現場照片、本院93年度訴字第
    623號裁定、被告92年10月15日屏府衛5字第0920173682號處
    分書及93年12月6日屏府衛保字第09300220028號函等在卷可
    稽，洵堪信為真實。
三、次查，所謂「行政處分無效」，係指行政處分具有一定之瑕
    庛而自始確定不發生效力之謂。至於行政處分是否無效，我
    國之法例採取所謂「明顯重大理論」，亦即行政處分如有明
    顯而重大之瑕庛時，即構成無效。對於行政處分無效之原因
    ，行政程序法第111條定有明文，即行政處分須具有下列情
    形之一者，為無效：1、不能由書面處分中得知處分機關者
    。2、應以證書方式作成而未給予證書者。3、內容對任何人
    均屬不能實現者。4、所要求或許可之行為構成犯罪者。5、
    內容違背公共秩序、善良風俗者。6、未經授權而違背法規
    有關專屬管轄之規定或缺乏事務權限者。7、其他具有重大
    明顯之瑕疵者。然查，本件被告為執行菸害防制業務，依菸
    害防制法施行細則第2條規定，成立聯合稽查小組（成員包
    含屏東縣衛生局人員及屏東縣政府警察局潮州分局中山派出
    所員警等6人），於92年9月9日前往原告所經營之商行稽核
    時，現場並有原告聘雇之店員薛玉君在場，其執行程序並無
    不合。又依菸害防制法第26條規定，如有違反同法第13條第
    2項或第14條第2項規定者，處10,000元以上30,000元以下之
    罰鍰，並通知限期改正，本件被告以原告違反菸害防制法第
    14 條第2項，依同法第26條規定裁處罰鍰30,000元，核屬被
    告裁量權之行使，縱認該處分確有不符合比例原則情事，亦
    屬得撤銷之範圍，並非行政處分無效。再以原告前揭違章，
    經被告以92年10月15日屏府衛5字第0920173682號處分書裁
    處30,000元罰鍰，並限期七日內改善完畢。原告不服，提起
    訴願，遭決定駁回後，向本院提起撤銷訴訟，因逾2個月之
    不變期間，經本院93年度訴字第623號裁定駁回在案，有行
    政院衛生署訴願決定及本院93年度訴字第623號裁定在卷可
    佐，則原告對已確定之行政處分，再以該行政處分無效為由
    ，提起確認訴訟，惟該行政處分無明顯重大之瑕庛，亦如前
    述，是原告提起本件訴訟，即有未合，且依其所訴之事實，
    在法律上顯無理由者，爰不經言詞辯論，逕以判決駁回之。
四、據上論結，本件原告之訴為顯無理由，依行政訴訟法第107
    條第3項、第195條第1項後段、第98條第3項前段，判決如主
    文。
中　　華　　民　　國　　94　　年　 　1　　月　 19  　 日
                  第三庭審判長法   官  江幸垠
　　　　　　　　　      　　　法   官  邱政強
     　　　　　　　   　　　　法   官  戴見草
以上正本係照原本作成。
如不服本判決，應於判決送達後20日內向本院提出上訴書狀，其
未表明上訴理由者，應於提起上訴後20日內向本院提出上訴理由
書（須按對造人數附繕本）；如於本判決宣示或公告後送達前提
起上訴者，應於判決送達後20日內補提上訴理由書（須附繕本）
。未表明上訴理由者，逕以裁定駁回。
提起上訴應預繳送達用雙掛號郵票7份（每份34元）。
中　　華　　民　　國　　94　　年　 　1　　月　 19  　 日
                               書記官  嚴寶明
